【裁判字號】    95,訴,1773
【裁判日期】    951229
【裁判案由】    台灣地區與大陸地區人民關係條例等
【裁判全文】
臺灣臺北地方法院刑事判決              95年度訴字第1773號
公  訴  人  臺灣臺北地方法院檢察署檢察官
被      告  丙○○
            甲○○
                    入出境許可.
上列被告等因違反臺灣地區與大陸地區人民關係條例等案件，經
檢察官提起公訴（九十五年度偵字第二一一四一號），本院判決
如下：
    主  文
丙○○、甲○○均無罪。
    理  由
一、公訴意旨略以：被告丙○○明知與大陸地區人民即被告甲○○並無結婚之真意，且明知大陸地區人民非經主管機關許可
    ，不得進入臺灣地區，竟為使被告甲○○入境臺灣地區工作
    ，與被告甲○○共同基於以假結婚方式使大陸地區人民非法
    進入臺灣地區，及行使使公務員登載不實公文書之犯意聯絡
    ，由被告丙○○前往大陸地區福建省福州市，與被告甲○○
    於民國八十八年七月一日至該市公證處（下稱福州市公證處
    ）虛偽辦理結婚手續，藉以取得福州市公證處所核發之結婚
    公證書（下稱結婚公證書），被告丙○○再持該結婚公證書
    向財團法人海峽交流會（下稱海基會）取得認證證明書（下
    稱認證書）。嗣被告丙○○返臺後，即於八十八年八月二日
    持上開證明文件，填具結婚登記申請書向臺北市中山區戶政
    事務所辦理結婚戶籍登記，使不知情之該管戶政事務所承辦
    戶籍登記之公務員在形式審查後，將被告丙○○、甲○○二
    人結婚之不實事項，登載於職務上所掌之戶籍謄本，足以生
    損害於戶政機關對戶籍資料管理之正確性。被告丙○○於辦
    妥上開不實結婚登記後，即陸續於附表所示時間、地點，以
    申請大陸地區人民配偶即被告甲○○來臺探親為由，持已填
    妥之「大陸地區人民進入臺灣地區保證書（下稱保證書）」
    連同上開登載不實之戶籍謄本公文書等文件，一併持向如附
    表所示派出所員警或內政部警政署入出境管理局（下稱境管
    局）承辦公務員行使之，使其在對保或證明機關（構）簽註
    意見欄對保核章，被告丙○○遂得如附表所示時間，分別陸
    續檢具「大陸地區人民進入臺灣地區旅行證申請書」或「大
    陸地區人民在臺灣地區居留申請書」、保證書、戶籍謄本、
    結婚公證書、認證書等文件，向境管局以配偶來臺探親名義
    為由，申請核准被告甲○○入境臺灣地區及申請核准被告甲○○在臺灣居留，使境管局不知情之承辦人員均據以核發被
    告甲○○中華民國臺灣地區旅行證及居留證，被告甲○○即
    得如附表所示時間持旅行證非法進入臺灣地區並持居留證居
    留臺灣地區，足生損害於境管局對大陸地區人民進出臺灣之
    管理。被告甲○○於入境後即至嘉義工作而未與被告丙○○
    同住，嗣因被告甲○○之姐乙○○提出檢舉，始為警查獲，
    因認被告二人共同涉犯刑法第二百十六條、第二百十四條行
    使使公務員登載不實公文書罪嫌，被告丙○○並另涉違反臺
    灣地區與大陸地區人民關係條例第十五條第一項使大陸地區
    人民非法進入台灣地區規定罪嫌云云。
二、按犯罪事實應依證據認定之，無證據不得推定其犯罪事實；
    不能證明被告犯罪者，應諭知無罪之判決，刑事訴訟法第一
    百五十四條第二項、第三百零一條第一項分別定有明文。又
    事實之認定，應憑證據，如未能發現相當證據，或證據不足
    以證明，自不能以推測或擬制之方法，為裁判基礎；且認定
    犯罪事實所憑之證據，雖不以直接證據為限，間接證據亦包
    括在內，然而無論直接證據或間接證據，其為訴訟上之證明
    ，須於通常一般之人均不致有所懷疑，而得確信其為真實之
    程度者，始得據為有罪之認定，倘其證明尚未達到此一程度
    ，而有合理之懷疑存在而無從使事實審法院得有罪之確信時
    ，即應由法院為諭知被告無罪之判決，有最高法院四十年台
    上字第八六號判例、七十六年台上字第四九八六號判例可資
    參照。次按刑事訴訟法第一百六十一條已於九十一年二月八
    日修正公布，修正後同條第一項規定：檢察官就被告犯罪事
    實，應負舉證責任，並指出證明之方法。因此，檢察官對於
    起訴之犯罪事實，應負提出證據及說服之實質舉證責任。倘
    其所提出之證據，不足為被告有罪之積極證明，或其闡明之
    證明方法，無從說服法官以形成被告有罪之心證，基於無罪
    推定之原則，自應為被告無罪判決之諭知，更有最高法院九
    十二年台上字第一二八號判例意旨足參。
三、公訴人認被告二人涉有前開犯行，無非以證人即被告甲○○
    之姊乙○○、證人即被告丙○○之子、媳賴建宏、董曉莉之
    證詞及福州公證處公證書、海基會證明書、結婚登記申請書
    、戶籍謄本、相關大陸地區人民進入臺灣地區旅行證申請書
    、保證書、大陸地區人民在臺灣地區居留或定居申請書等文
    件、入出國日期證明書及法務部入出境資訊連結作業等為論
    據。訊之被告二人均堅決否認有何行使使公務員登載不實公
    文書犯行，被告丙○○亦否認有何非法使大陸地區人民進入
    臺灣地區之犯行，其二人均辯稱：其等是透過乙○○介紹，
    真的想結婚，被告丙○○希望能有一個伴，被告甲○○則希
    望也能藉此機會到臺灣過較好的生活，被告甲○○到臺灣時
    沒有與被告丙○○都住在一起，是因為後來被告丙○○身體
    不佳，不能工作，所以只好由被告甲○○到乙○○所居住之
    嘉義地區找工作賺錢，每個月則到臺北看被告丙○○，被告
    丙○○生病住院時也是由被告甲○○照顧的，沒有住在一起
    是不得已的等語。
四、經查：
  (一)被告丙○○、甲○○二人於八十八年六月間經由被告甲○○
    之姊姊乙○○介紹而於同年七月一日在大陸地區福州市公證
    處公證結婚，辦理相關手續、認證後，由被告丙○○在八十
    八年八月二日向臺北市中山區戶政事務所辦理結婚登記，隨
    後於附表時間向境管局辦理申請被告甲○○來臺之手續，而
    填寫相關申請文書供各該管公務員登載於其等職務上掌管之
    公文書上等情，為被告二人所不否認，並有福州公證處公證
    書、海基會證明書、結婚登記申請書、戶籍謄本、相關大陸
    地區人民進入臺灣地區旅行證申請書、保證書、大陸地區人
    民在臺灣地區居留或定居申請書等文件、入出國日期證明書
    及法務部入出境資訊連結作業等在卷可稽（見偵查卷第五四
    至九十、一０七頁），堪信為真。
  (二)又婚姻係以夫妻終身共同生活為目的之結合關係，但所謂終
    身共同生活並不應侷限於字面上之意義而認夫妻二人必須每
    日共同居住生活於一處始謂之，尤以現代社會變遷，夫妻為
    工作、子女之教育等等種種問題而必須分隔兩地，甚至分居
    二國家之事所在多有，自不能以夫妻未居住同一處而認夫妻
    二人沒有終身共同生活及相互履行婚姻之意思。是被告丙○○於附表所示時間申請其配偶即被告甲○○來臺居留期間，
    被告甲○○並未始終與被告丙○○同居一處，而係前往被告
    甲○○姊姊即證人乙○○家中居住乙節，亦為被告二人所不
    否認（見本院準備程序筆錄第二頁、審判筆錄第八、九頁）
    ，核與證人乙○○此部分證述相符（見偵查卷第九四、九五
    頁、本院審判筆錄第五至七頁），惟如上述，被告二人未始
    終居住一起並不能遽認其二人無結婚之真意。況被告二人均
    供述稱：因為被告丙○○之子媳不同意其二人結婚，所以被
    告甲○○也不能住其家中，被告丙○○身體又不好，不能工
    作，沒有辦法租房子，且其子生活狀況亦不佳，所以沒有錢
    給被告丙○○，只好由被告甲○○工作賺錢，偶而上臺北看
    被告丙○○時還會拿一、二千給他用等情，被告甲○○更供
    稱：因為剛到臺灣不會說普通話，根本無法在臺北找工作，
    所以只好到嘉義找姊姊乙○○，才會沒有與被告丙○○住在
    臺北等語（見本院審判筆錄第八至十一、十四頁），則被告
    甲○○因被告丙○○健康狀況不佳無法工作，又因初到臺灣
    無法以臺灣地區所使用之語言溝通，乃至姊姊乙○○居住之
    嘉義地區找工作賺錢乙節，雖與法令規定之工作許可相違背
    ，然此法令規定之違背並不能掩飾夫妻間相互扶持之情。
  (三)再者，證人乙○○於本院審理中亦證以：其與丙○○之弟弟
    是好朋友，帶丙○○去大陸與甲○○見面時是真的想替妹妹
    找一個配偶，所以講的是真結婚，其有跟丙○○說若娶了其
    妹妹，老了有人可以照顧，而妹妹在大陸生活比較苦，來臺
    灣也可以賺一點錢等詞（見本院審判筆錄第三、四頁），既
    然證人乙○○在介紹被告二人結婚之初係基於介紹其二人真
    正結婚，彼此有人照顧之真意，而被告二人對此亦始終堅稱
    在卷，則又如何以事後被告二人未始終居住一處而指被告二
    人在結婚之初並沒有結婚之真意？況被告二人自八十八年結
    婚迄今已近八年，往返兩岸亦有多次，而證人乙○○對被告
    二人生活之情形均了解，為何遲至今日始提出檢舉，其檢舉
    之動機亦耐人尋味。從而，證人乙○○指訴被告二人無結婚
    真意云云，實難令人採信。
  (四)又被告丙○○因患冠心症、膽固醇過高、慢性腎衰竭、高血
    壓等疾病身體健康狀況不佳，並曾二次住院手術，其中一次
    為九十三年六月二十五日等情，為被告丙○○所述，並提出
    臺北市立聯合醫院仁愛院區九十五年三月十六日診斷證明書
    附本院卷供參，被告丙○○並稱住院期間都是由被告甲○○
    照顧等語，此亦經證人即其子賴建宏、媳董曉莉於偵查中證
    述在卷，證人賴建宏、董曉莉並證述：甲○○沒有住在其家
    中過，見過她幾次，父親介紹甲○○是他太太，父親在當時
    沒有說要娶妻應該是因為怕晚輩有意見等語（見偵查卷第九
    四、九五頁），是若被告二人無結婚以相互照顧、扶持之真
    意，則在被告丙○○住院手術時為何非由其子媳照顧，而是
    由被告甲○○在醫院中照顧？益證被告二人所稱確有結婚之
    意等詞，應可採信。
  (五)至公訴人指被告丙○○到大陸娶妻僅短段數天即決定結婚，
    也沒有花費聘金，顯見被告二人係假結婚云云。然現今臺灣
    社會有許多男子為求一個婚姻而到大陸地區、東南亞地區相
    親結婚，甚至組團前往，此種婚姻常常從認識到結婚亦僅數
    天光陰，是亦不能因此而認以這種方式結婚之人均無結婚之
    真意。另關於聘金一事，既非婚姻關係成立之當然要件，被
    告丙○○是否提出聘金，亦非有無結婚真意之重點，況被告
    甲○○復稱當時被告丙○○有給她一個金戒指等詞，是公訴
    人前開論述亦非被告二人無結婚真意而涉犯行使使公務員登
    載不實公文書罪嫌、非法使大陸地區人民來臺犯行之積極證
    據。
五、綜上所述，被告二人辯稱確有結婚之意等詞，應可採信。公
    訴人認被告二人共同涉犯刑法第二百十六條、第二百十四條
    行使使公務員登載不實公文書罪嫌，被告丙○○並另涉違反
    臺灣地區與大陸地區人民關係條例第十五條第一項使大陸地
    區人民非法進入台灣地區規定罪嫌之主要論據，既無從證明
    被告二人確實涉及上開犯行，不能使本院得有罪之確信，此
    外，復查無其他積極證據足證被告二人確有公訴人所指犯行
    ，不能證明被告二人犯罪，自應為被告二人無罪判決之諭知
    。
據上論斷，應依刑事訴訟法第三百零一條第一項，判決如主文。
本案經檢察官侯靜雯到庭執行職務
中    華    民    國    95    年    12    月    29    日
                  刑事第四庭    審判長法  官  劉慧芬
                                      法  官  李桂英
                                      法  官  黎惠萍
上正本證明與原本無異。
如不服本判決，應於判決送達後10日內向本院提出上訴狀（應抄
附繕本）。告訴人或被害人如對於本判決不服者，應具備理由請
求檢察官上訴，其上訴期間之計算係以檢察官收受判決正本之日
期為準。
                                      書記官  楊麗娟
中    華    民    國    95    年    12    月    29    日
附表：
┌─┬──────┬────┬────────┬─────┐
│編│丙○○填具保│丙○○對│丙○○向境管局申│甲○○入境│
│號│證書至派出所│保之派出│請入境許可旅行證│臺灣地區時│
│  │或境管局對保│所或境管│或居留證日期    │日        │
│  │時間        │局      │                │          │
│  │            │        │                │          │
├─┼──────┼────┼────────┼─────┤
│  │八十八年八月│臺北市政│八十八年八月四日│八十八年十│
│一│三日        │府警察局│申請旅行證      │月六日    │
│  │            │中山分局│                │          │
│  │            │建國派出│                │          │
│  │            │所      │                │          │
├─┼──────┼────┼────────┼─────┤
│  │九十年二月五│臺北縣政│九十年二月二十二│九十年六月│
│二│日          │府警察局│日申請旅行證    │六日      │
│  │            │新店分局│                │          │
│  │            │青潭派出│                │          │
│  │            │所      │                │          │
├─┼──────┼────┼────────┼─────┤
│  │九十年十二月│同上    │九十一年一月三日│九十一年三│
│三│十二日      │        │申請旅行證      │月八日    │
├─┼──────┼────┼────────┼─────┤
│四│九十一年三月│境管局  │九十一年三月十四│          │
│  │十三日      │        │日申請居留證    │          │
├─┼──────┼────┼────────┼─────┤
│  │九十二年二月│臺北縣政│九十二年二月二十│九十二年三│
│五│十七日      │府警察局│七日申請旅行證  │月五日    │
│  │            │新店分局│                │          │
│  │            │青潭派出│                │          │
│  │            │所      │                │          │
├─┼──────┼────┼────────┼─────┤
│六│不詳        │ 不詳   │不詳            │九十三年四│
│  │            │        │                │月二十三日│
├─┼──────┼────┼────────┼─────┤
│  │九十五年三月│境管局  │九十五年三月二十│          │
│七│二十日      │        │日申請居留證    │          │
└─┴──────┴────┴────────┴─────┘


司法院資訊處製作；財團法人民間司法改革基金會備份。
